【裁判字號】    89,重訴,28
【裁判日期】    890607
【裁判案由】    請求辦理股權等
【裁判全文】
臺灣新竹地方法院民事判決  八十九年度重訴字第二十八號
    原      告  戊○○
    訴訟代理人  溫欽彥律師
                羅秉成律師
    右  一  人
    複  代理人  詹惠芬律師
    被      告  甲○○      住.
                乙○○      住.
                丁○○      住.
                丙○○      住.
    右四人共同
    訴訟代理人  黃莉玲律師
右當事人間請求辦理股權等事件，本院判決如左：
    主    文
原告之訴駁回。
訴訟費用由原告負擔。
    事    實
一、原告方面：
  （一）聲明：(1)被告甲○○應將所持登元陶瓷工業股份有限公司之股份一０、五二
        ０股辦理變更登記為原告所有。(2)被告乙○○應將所持有前開公司之股份五
        八００股辦理變更登記為詹更奇所有。(3)被告丁○○應將前開公司所持投份
        七五０股辦理變更登記為詹秀環所有。(4)被告丙○○應將前開公司所持股份
        五、八００股辦理變更登記為廖博文所有。
  （二）陳述：
        (1)原告於七十三年間，經由訴外人林朋輝之介紹，向吳金柚購買登元陶瓷工
          業股份有限公司（原名永太木材股份有限公司）所有資產，並以股權轉讓
          方式，取得該公司之經營權，因股份有限公司至少須有七人以上之股東，
          故將妻甲○○、子女詹登陽、乙○○、丁○○、丙○○、妹王詹綺蕙、妹
          婿王萬興及姻親周君岐、邱靜子登記為股東，當時乙○○年僅廿五歲，詹
          富慧廿四歲、丙○○廿二歲，或在求學或剛服完兵役，派在廠實習，詹富
          慧則留學日本，尚未回國，妻甲○○則從事家事，均無財力出資購買登元
          陶瓷工業股份有限公司（以下簡稱登元公司）之股權，因登元公司之所有
          財產係原告獨資購買，並由原告獨自管理經理，亦從無為任何實際股東盈
          餘獲分配，原告之家屬不論登記為股東、董事或監察人，即未出資，亦未
          參與經營，其股份均以信託關係登記，原告自得隨時予以變更，目前掛名
          股東為甲○○、乙○○、丁○○、丙○○、詹念芝、詹思勤、李苑佳等七
          人（詹念芝、詹思勤、李苑佳均為乙○○之妻或子女），民國七十六年間
          ，原告擴展業務至海外，前往泰國另設工廠，前後共設四廠，經原告辛苦
          經營，尊定基礎後，每年營業額高達美金三千萬元，交給乙○○全權掌管
          ，詎其管理不善，好大喜功，以致虧損累累，經要求原告資助未果，竟謀
          變賣登元公司財產，償還債務，唆使原告之妻即被告甲○○與原告反目，
          故意疏離原告夫妻感情，並與其妹即被告丁○○勾結，以監察人名義召開
          股東會及董事會，改選公司董事長，原告認為彼等均屬掛名股東，無權過
          問公司業務，不予置理，直至被告甲○○以登元公司法定代理人名義訴請
          原告返還公司印鑑，繼而又提起返還土地所有權狀之訴，始悉原告董事長
          之資格，已被剝奪，詎乙○○仍不罷休，將原告經營中之登元公司報請停
          業，意圖達到奪產之目的，被告等既不念親情，原告亦不願一手創業，且
          賴以維持生活之登元公司毀於一旦，爰以本件訴訟副本送達同時，就被告
          等所持有股權之信託關係為終止之意思表示，兩造之信託關係既經終止，
          原告自得依信託關係終止後之股份返還請求權，請求被告將股份變更登記
          予原告或原告所指定之第三人之義務，乙○○、丁○○、丙○○部份，原
          告業已取得詹更奇、詹秀環及廖博文之同意為該股份之登記名義人，爰依
          法訴請被告等將股份變更登記為如聲明所示之人。
        (2)對被告抗辯之陳述：
          七十三年間，原告向吳金柚購買坐落竹北市○○段土地設立登元陶瓷公司
          ，擴大營業，亦為節稅起見，以移轉股份方式處理，所有公司章程、股東
          會及董事會紀錄，以及股東名簿，均由原告委託會計師許麗貞辦堙，子女
          登記之股數亦由原告自行決定，此由當時製作之會議紀錄紀錄人雖為邱白
          梅或丙○○，但均非其本人筆跡可資証明，被告均係基於信託關係取得股
          權，係人頭股東，至為明顯，被告提出之在職及離職証明書，均不足以証
          明被告等實際享有股權或合法取得董監事之資格。椿興木材有限公司或椿
          興股份有限公司及登元陶瓷工業股份有限公司之廠房均係原告於七十一至
          七十三年間委託建築師吳其福設計規劃，乙○○兄弟或甲○○從未出面接
          洽，請求傳訊吳其福到庭証明。
  （三）證據：提出戶籍謄本、股東名簿各一件、存証信函二件、八十八年竹北簡字
        第三二七號民事判決、八十八年訴字第五九一號起訴狀繕本、同意書（以上
        為影本）、台灣土地銀行新竹分行甲存一五九六號三紙支票存根影本三份，
        股東臨時會議紀錄及股東名簿，並請求訊問證人廖馮貞、林朋輝、吳其福。
二、被告方面：
  （一）聲明：如主文所示。
  （二）陳述：
        (1)原告先於起訴狀中主張其於「七十一年間」經由訴外人「林明輝」之介紹
          ，向吳金柚購買「永大木材股份有限公司」，後又於準備書狀稱於買受登
          元股權之初，被告甲○○、乙○○、丁○○分別持有登元公司之股權依序
          為一七００股、二八０三股、二０００股、一０００股，所需繳付之股款
          則為一百七十萬元、二百零八十三萬元、二百萬元、一百萬元云云。然查
          ，原告之主張與事實不符，蓋登元陶瓷股份有限公司（下稱登元公司）原
          名為永太木材企業股份有限公司，並非永大木材股份有限公司，此有經濟
          部公司執照可稽，至於被告等購買永太木材企業股份有限公司係於七十三
          年間，而非七十一年間，此有七十三年股東名冊可考，由前揭股東名冊可
          知，被告甲○○、乙○○、丙○○、丁○○當初分別購買之股份分為三百
          一十四股、三百五十股、二百零八股及二百股，而每股金額為一千元，是
          所投資之金額分為三十一萬四千元、三十五萬元、二十萬八千元及二十萬
          元。原告主張被告所投資金額分別達一百七十萬元、二百零八十三萬元、
          二百萬元、一百萬元云云顯有違誤。倘若永太木材企業股份有限公司為原
          告獨資購買，何以原告連購買期間都錯誤？何以名稱都寫錯？何以被告等
          所購買之股數都不清楚而為錯誤之陳述？顯見原告之主張俱非事實，由此
          可見一斑。
        (2)又查民國七十三年被告等購買永太木材企業股份有限公司之股份時，被告
          甲○○原本即擔任椿興興業股份有限公司之總經理，被告乙○○、丙○○
          亦任職於椿興興業股份有限公司分別擔任廠長、副廠長之職，且因另經營
          協興木材行及椿興興業股份有限公司，故有資力，且被告等一購買永太木
          材企業股份有限公司股份成為股東後，召集臨時股東會改選董監事、更名
          為登元公司，並變更所營事項為陶瓷製造買賣等，被告甲○○、乙○○及
          丁○○分別經股東選為董事及監察人，同日召開董事會選任乙○○為總經
          理、丙○○為經理，由被告等共同經營登元公司，是以，原告於起訴狀中
          稱被告等未參與公司經營云云，顯與事實不符。又查系爭股份之股票皆為
          被告個人持有，倘若如原告主張系爭股份為其所有而信託於被告等，則依
          常理其為保障其權利當會自行持有表彰系爭股份之股票，而不會將股票交
          付與被告等，再者，倘若如原告主張系爭股份為原告個人所購買，則日後
          增資認股亦應由原告出資，然查登元公司於八十二年十二月十五日增資一
          千萬元，係由被告等依比例認股並繳納股款，此有會計師審查報告書及玉
          山銀行繳款證明書可稽，是以，系爭股份完全係由被告等出資所購買，而
          與原告無涉。
        (3)按「當事人主張有利於己之事實者，就其事實有舉證之責任」，民事訴訟
          法第二百七十七條著有明文。次按「請求履行債務之訴，除被告自認原告
          所主張債權發生原因之事實外，應先由原告就其主張此項事實，負舉證之
          責任，必須證明其為真實後，被告於其抗辯事實，始應負證明之責，此為
          舉證責任分擔之原則」，此有最高法院四十三年台上字第三七七號判例足
          資參照。經查原告雖主張登元公司之所有資產為其獨資購買，被告等雖登
          記為股東，然渠等並未出資，亦未參與經營云云，然其所提出之證據僅足
          以證明被告等確係登元公司之股東，並無法證明原告與被告間有任何之信
          託關係存在。按信託契約需受託人與委託人間有合意訂立契約為要件，本
          件原告不僅未證明其於七十三年間獨資購買系爭股份之事實，且對於雙方
          間是否有信託契約存在乙節，亦未加以證明，原告一再徒託空言，應逕行
          駁回原告之請求。
        (4)股份之所有權歸股份有限公司所有，股東自不得本於民法第七百六十七條
          之規定，請求返還股份，業經最高法院判決闡釋甚明：原告前主張依所有
          物返還請求權，請求被告等返還股份辦理變更登記云云，然按「民法第七
          百六十七條之規定為所有人對於其所有物被侵害，為保護所有權之物上請
          求權，股份則為股份有限公司之資本成分，亦為表彰股東對公司之權利。
          股東因認股而對公司之出資，其所有權已歸股份有限公司所有，僅本於股
          東之地位，對於股份有限公司享有權利而已。是股東對於侵害其股份者，
          即不得本於民法第七百六十七條之規定，請求返還或除去其妨害。至其得
          否本於其他法律關係請求賠償或返還，自屬另一法律問題。」最高法院八
          十六年度台上字第三三一四號判決闡釋甚明，股份歸股份有限公司所有，
          表彰股東所享有之權利，股東並非所有權人，自不得本於所有物返還請求
          權請求返還股份。本件原告依據所有物返還請求權請求被告等返還股份辦
          理股權變更登記，於法無據。
        (5)證人廖馮貞早於民國六十九、六十八年即已離開椿興興業股份有限公司，
          而七十三年被告等購買永太木材企業股份有限公司之股份時，其對於永太
          木材企業股份有限公司更名為登元陶瓷股份有限公司及登元公司股東登記
          等節毫無所悉，其認為永太公司之股份為原告所購買僅憑其個人猜測，其
          證詞不足以證明原告獨資購買股權之事實，更遑論兩造間有信託之合意。
          又不論椿興公司與登元公司皆由被告等與原告共同經營，早期係由原告擔
          任此二公司之董事長，故原告基於董事長之職權委託建築師規劃設計廠房
          ，係執行業務，為企業經營分工合作之體現，至於證人吳其福受原告委託
          設計規劃椿興公司及登元公司之廠房，亦無法證明兩造間有信託關係之存
          在，並無傳訊之必要。
        (6)原告於準備書一狀中主張股權買賣尾款新台幣八十五萬元，由其簽發台灣
          土地銀行之支票給付賣方，有支票存根可證云云，然查由原告所提出之支
          票存根是否真實，亦非無疑，且該支票存根上面之記載為承購土地款並非
          買賣股份之款項，由此足證支票與股權買賣無涉，再者其金額分為三十萬
          元、二十五萬元、三十萬元，然被告甲○○、丙○○、乙○○及丁○○購
          買之股份金額分為三十一萬四千元、二十萬八千元、二十萬元及三十五萬
          元，金額並不相符，此外，被告等成為永太公司之股東係於七十三年九月
          一日，而被告之支票存根日期卻分為七十三年九月七日、九月八日及九月
          十日，由上述可知，被告所提出之支票存根縱係真實，然亦與其主張購買
          股權乙事毫不相干，其提出證物並不足以證明系爭股份由原告獨資購買，
          殆屬無疑。
  （三）證據：提出公司執照一份、股東名冊一份、在職證明書一份、離職證明書二
        份、股東臨時會議事錄一份、董事會決議錄一份、會計師審查報告書及玉山
        銀行繳款證明書一份。
    理    由
一、本件原告起訴主張：其於七十三年間，向吳金柚購買登元陶瓷工業股份有限公司
    （原名永太木材股份有限公司）所有資產，並以股權轉讓方式，取得該公司之經
    營權，因股份有限公司至少須有七人以上之股東，故將妻甲○○、子女詹登陽、
    乙○○、丁○○、丙○○、妹王詹綺蕙、妹婿王萬興及姻親周君岐、邱靜子登記
    為股東，當時被告乙○○年僅廿五歲，被告丁○○廿四歲、被告丙○○廿二歲，
    或在求學或剛服完兵役，派在廠實習，被告丁○○則留學日本，尚未回國，被告
    甲○○則從事家事，均無財力出資購買登元公司之股權，因登元公司之所有財產
    係原告獨資購買，並由原告獨自管理經理，亦從無為任何實際股東盈餘獲分配，
    原告之家屬不論登記為股東、董事或監察人，即未出資，亦未參與經營，其股份
    均以信託關係登記，爰以本件訴訟繕本送達同時，就被告等所持有股權之信託關
    係為終止之意思表示，兩造之信託關係既經終止，原告自得依信託關係終止後之
    股份返還請求權，請求被告將股份變更登記予原告或原告所指定之第三人云云。
    被告則否認與原告間有成立信託契約之合意，七十三年被告等購買永太木材企業
    股份有限公司之股份時，被告甲○○原本即擔任椿興興業股份有限公司之總經理
    ，被告乙○○、丙○○亦任職於椿興興業股份有限公司分別擔任廠長、副廠長之
    職，且因另經營協興木材行及椿興興業股份有限公司，故有資力，且被告等一購
    買永太木材企業股份有限公司股份成為股東後，召集臨時股東會改選董監事，被
    告甲○○、乙○○及丁○○分別經股東選為董事及監察人，同日召開董事會選任
    乙○○為總經理、丙○○為經理，由被告等共同經營登元公司，且系爭股份之股
    票皆為被告個人持有，而非在原告持有中，登元公司於八十二年十二月十五日增
    資一千萬元，亦由被告等依比例認股並繳納股款，足見兩造間並無信託關係之合
    意，證人廖馮真之證言為臆測之詞，不足採信等語置辯。
二、按當事人主張有利於己之事實者，就其事實有舉證之責任，民事訴訟法第二百七
    十七條前段定有明文；又「請求履行債務之訴，除被告自認原告所主張債權發生
    原因之事實外，應先由原告就其主張此項事實，負舉證之責任，必須證明其為真
    實後，被告於其抗辯事實，始應負證明之責任，此為舉證責任分擔之原則，」最
    高四十三年度台上字第三七七號著有判例可資參照。又依信託法第一條規定，稱
    信託者，謂委託人將財產權移轉或為其他處分，使受託人依信託本旨，為受益人
    之利益或為特定之目的，管理或處分信託財產之關係。依上開定義，信託關係之
    委託人除有移轉或處分信託財產予受託人之行為外，委託人與受託人尚須有受託
    人接受委託之委託，基於一定之經濟目的，為受益人管理處分信託財產之合意，
    始可成立，被告既否認兩造間有信託契約，原告對於信託關係之成立，即負舉證
    之責任。
三、原告主張係基於信託關係而將系爭登元公司股份分別登記於被告四人名下，雖提
    出登元公司股東名冊一份、購買永太公司之土地價款支票存根三份，及證人廖馮
    真之證言為證，並以其於七十三年間購買永太木材企業股份有限公司時，被告甲○○為家庭主婦，其餘被告均僅二十餘歲，或在求學或剛服完兵役，派在廠實習
    ，均無資力購買永太公司之股權，足見永太公司股權係其獨資購買，被告等均未
    出資，亦未參與公司經營為其論據，惟查：原告所提出之登元公司股東名簿僅足
    以表示被告四人確持有該公司之股份及數量，無法證明兩造間之法律關係，證人
    廖馮貞則證稱因被告甲○○無工作，其他被告甫當兵回來，或在就學中，故其猜
    測原告係獨資購買永太木材行云云，足見證人就購買永太公司股份之資金來源亦
    屬臆測，而原告提出之支票存根三紙，載明係支付承購土地款，並非購買永太公
    司股份之款項，其金額分別為三十萬元、二十五萬元、三十萬元，與被告等於七
    十三年間登記之股款金額不相符，與永太公司股款總金額亦不相符（依被告提出
    之登元公司七十三年間股東名簿所載，被告甲○○、丙○○、丁○○、乙○○持
    有之股份換算為股款金額應為三十一萬四千元、二十萬八千元、二十萬元、三十
    五萬元，該公司股款總額則為三百萬元），以上證據用以證明永太公司之股份係
    由原告獨資購買尚有疑問，更無以證明兩造間有信託契約存在。原告雖主張被告
    等應就其有資力購買永太公司股份之事實負舉證責任云云，惟信託關係之成立係
    原告應舉證之事項，且該事實與系爭登元公司股份係由何人出資購買，並無必然
    關係，被告自無庸就其等購買股份之資力舉證證明，因縱認登元公司之股份確係
    原告獨資購買，並登記於被告名下，惟依前項說明，信託關係成立除有移轉財產
    之行為外，尚須委託人與受託人間有管理財產之合意，受託人基於一定經濟上目
    的，為受益人（委託人本人或第三人）管理及處分信託財產，如依原告所主張，
    系爭股份雖登記於被告等名下，並由被告等掛名為股東、董事、監察人，惟其等
    並未參與公司之經營等情觀之，被告並無為原告管理財產之意思，自無成立信託
    合意之餘地，且被告對於其等有無參與公司之經營尚有爭執，且參以系爭股份所
    表彰之股票係由被告等自行持有，及登元公司於八十二年十二月十五日增資一千
    萬元，亦由被告等自行依比例認股並繳納股款之事實，亦有被告提出之會計師審
    查報告書及玉山銀行繳款證明書在卷可稽，並為原告所不爭執，自無從認定被告
    有為原告管理財產之意思，原告主張兩造間為信託關係，不足採信。
四、綜上，兩造間之信託關係既屬無法證明，原告依據信託關係終止後股份返還請求
    權請求被告將股份變更登記予原告及其指定之人，即無理由，應予駁回。
五、因本案事證已臻明確，原告雖另聲請訊問證人吳其福，以證明登元公司係由原告
    獨資經營之事實，惟原告自稱吳其福為原告委託設計規劃登元公司廠房之建築師
    ，被告等從未與其接洽，則證人至多僅能證明登元公司出面委託其設計廠房者為
    何人，尚不能證明兩造間信託關係存在之事實，本院認無傳訊必要，又兩造其餘
    主張陳述，核均與判決之結果不生影響，毋庸再予審酌，附此敘明。
六、結論：原告之訴為無理由，依民事訴訟法第七十八條，判決如主文。
中      華      民      國    八十九    年      六      月     七       日
                                  臺灣新竹地方法院民事第二庭
~B法      官  彭洪英
右為正本係照原本作成。
如對本判決上訴，須於判決送達後二十日內向本院提出上訴狀（須按他造當事人之人
數附繕本）。
~B法院書記官  蘇霞
中      華      民      國    八十九    年      六      月     七       日


司法院資訊處製作；財團法人民間司法改革基金會備份。
